臺灣士林地方法院民事判決
110年度重訴字第313號
原      告  陳憶良  
訴訟代理人  陳佑碁律師
被      告  曾郁榮  
上列當事人間請求塗銷抵押權登記等事件，本院於民國111年3月
2日言詞辯論終結，判決如下：
    主      文
一、確認被告就附表所示抵押權所擔保之新臺幣捌佰萬元債權不
    存在。
二、被告應將如附表所示之抵押權登記塗銷。
三、本院一一０年度司執字第一一五五０號強制執行事件之執行程
    序應予撤銷。
四、訴訟費用由被告負擔。
    事實及理由
一、原告起訴主張：其兄陳憶薌於民國103年3月13日死亡，遺有
    座落在臺北市○○區○○段○○段000○000地號土地（下分稱系爭
    各地號土地，合則稱系爭土地），由原告及訴外人陳憶慈、
    陳憶玲共同繼承，原告現為系爭土地公同共有人之一。嗣發
    現陳憶薌曾於97年11月17日與被告簽訂借款契約書（下稱系
    爭契約），借款金額新臺幣（下同）800萬元（下稱系爭借
    款），並以系爭土地設定800萬元之普通抵押權（下稱系爭
    抵押權）以為前開借款之擔保；被告並於97年間向法院聲請
    拍賣前揭抵押物，而取得本院97年度拍字第1485號拍賣抵押
    物裁定（下稱系爭拍賣抵押物裁定），並執該裁定聲請強制
    執行，經本院以110年度司執字第11550號強制執行事件（下
    稱系爭執行事件）受理在案。然被告與陳憶薌非親故，考量
    陳憶薌之經濟條件及還款能力，被告實無可能願意借貸800
    萬元予陳憶薌，被告應證明確有交付系爭借款；又原告前因
    所有同小段21626建號建物座落在系爭619地號土地，而與陳
    憶薌就該土地及建物發生糾紛，曾經本院94年度訴字第1097
    號判決陳憶薌敗訴確定（下稱系爭前案訴訟），被告即為系
    爭前案訴訟中陳憶薌之訴訟代理人；系爭抵押權應係陳憶薌
    為解決與原告間房地爭議及尋求拍賣系爭土地以取得出售價
    金所簽訂，其2人間之系爭契約應出於通謀虛僞意思表示；
    且系爭契約未有利息約定，顯與抵押權設定內容約定年息6%
    不符，顯非同一債權等語。並聲明：㈠確認原告所公同共有
    之系爭土地於97年11月21日經臺北市士林地政事務所97北投
    字第258960號收件，以被告為抵押權人，設定擔保債權金額
    800萬元之普通抵押權所擔保之800萬元債權不存在。㈡被告
    應將前項抵押權登記予以塗銷。㈢系爭執行事件之強制執行
    程序應予撤銷。
二、被告則以：系爭契約業經陳憶薌簽名，且已記載現金全數交
    付，足證被告有交付借款金錢之事實。至利息部分，被告與
    陳憶薌已另為約定，雙方並於系爭抵押權設定契約上用印，
    系爭借款確為系爭抵押權所擔保之債權等語置辯。並聲明：
    原告之訴駁回。
三、按確認法律關係之訴，非原告有即受確認判決之法律上利益
    者，不得提起之，民事訴訟法第247條第1項前段定有明文。
    所謂即受確認判決之法律上利益，係指因法律關係之存否不
    明確，致原告在私法上之地位有受侵害之危險，而此項危險
    得以對於被告之確認判決除去之者而言（最高法院42年台上
    字第1031號裁判要旨參照）。經查，原告主張系爭抵押權所
    擔保之債權不存在，為被告所否認，則兩造間就系爭抵押權
    所擔保債權存否已有爭執，若不訴請確認，原告在私法上之
    地位將有受侵害之危險，揆諸上揭裁判意旨，原告自得提起
    本件確認之訴。
四、兩造不爭執之事實：
　㈠原告與訴外人陳憶慈、陳憶玲、陳憶薌均為手足；系爭土地
    原為陳憶薌所有，其於103年3月13日死亡，由原告及陳憶慈
    、陳憶玲共同繼承，並於105年12月14日登記為公同共有（
    本院卷第57至63頁土地登記簿謄本）。
　㈡陳憶薌曾於97年11月17日與被告簽訂系爭契約，借款金額800
    萬元（本院卷第47頁系爭契約）；系爭土地於97年11月21日
    設定系爭抵押權。
　㈢被告於97年間向本院聲請拍賣抵押物，取得系爭拍賣抵押物
    裁定及確定證明（見本院卷第175至179頁）。
　㈣被告執系爭拍賣抵押物裁定為執行名義，向本院聲請強制執
    行拍賣系爭土地，經本院以系爭執行事件受理在案（見本院
    卷第171至179頁）。
　㈤原告前因其所有同小段21626建號建物座落在系爭619地號土
    地，而與陳憶薌就該土地及建物發生糾紛，曾經本院系爭前
    案訴訟判決陳憶薌敗訴確定；被告在該訴訟事件中為陳憶薌
    之訴訟代理人（見本院卷第35至45頁系爭前案訴訟判決）。
五、得心證理由：　
　㈠系爭借款即為系爭抵押權所擔保之債權：
　　原告雖以系爭契約未約定利息，與抵押權設定內容約定年息
    6%不符，主張非同一債權云云。經查：系爭抵押權就擔保債
    權種類及範圍記載「民國97年11月17日之借款。」、擔保債
    權總金額記載「新臺幣800萬元整」，有他項權利證明書影
    本在卷可稽（見本院卷第55頁）；而系爭契約第2條約定借
    款金額為800萬元，並約定由乙方（按即陳憶薌）提供不動
    產設定抵押擔保，簽立日期為97年11月17日，亦有系爭契約
    附卷足憑（見本院卷第47頁），觀諸二者就債權金額800萬
    元、債權發生日期為97年11月17日等重要之點均合致，顯見
    系爭抵押權確為系爭借款之擔保無訛，縱系爭契約漏未記載
    系爭借款利息之約定，亦不影響系爭抵押權所擔保之債權確
    為系爭借款債權。是原告前揭主張並不足採。
　㈡系爭借款債權並不存在：　
  ⒈按當事人主張有利於己之事實者，就其事實有舉證之責任，
    民事訴訟法第277條定有明文。又消極確認之訴，就法律關
    係或權利之存在，應由被告負舉證責任（最高法院19年上字
    第385號裁判要旨參照）。是本件確認系爭借款債權不存在
    之訴，應由被告舉證證明系爭借款債權存在。次按稱消費借
    貸者，謂當事人一方移轉金錢或其他代替物之所有權於他方
    ，而約定他方以種類、品質、數量相同之物返還之契約；民
    法第474條第1項定有明文。可知，消費借貸係屬要物契約，
    因借用物之交付而生效力，當事人主張與他方有消費借貸關
    係存在，如對於借用物交付之事實有爭執，應由主張已交付
    之貸與人負舉證責任（最高法院98年度台上字第1045號、85
    年度台上字第2550號、79年度台上字第2722號等裁判要旨參
    照）。又借據是否表明交付借款之事實，固不排斥依其文義
    所作「推知」之認定，惟該「足以推知」，須符合經驗法則
    （最高法院104年度台上字第914號裁判意旨參照）。
  ⒉被告主張其與陳憶薌間就系爭契約所載800萬元借款，確已交
    付全數借款金額，並提出系爭契約為憑。惟查：系爭契約第
    1條固記載「甲方（按即被告）借給乙方（按即陳憶薌）新
    台幣捌佰萬元整，當場以現金全數交乙方親自收訖無誤。」
    （見本院卷第47頁）；而被告主張系爭借款800萬元，係以
    現金方式交付，其個人並無提領紀錄，係向親友借的，親友
    應該有提領紀錄（見本院卷第126頁筆錄），惟該親友不願
    提供，故無法提出提領紀錄云云（見本院卷第141頁筆錄、
    第169頁筆錄）。然查系爭借款為800萬元，金額鉅大，依現
    今交易習慣及資訊科技時代匯款、轉帳便利性，鮮少會以「
    現金」方式交付，縱因借款人特殊需求而指示以現金交付，
    一般出借人通常不會將如此鉅額現金放置家中，是以出借人
    亦需至金融行庫提領，自可提供提領紀錄或資金來源脈絡，
    方符常情。是以本件尚不能僅憑被告空言主張係交付800萬
    元現金，卻無法提出其資金來源或金融行庫提領紀錄，如此
    有違常情之舉，而遽以系爭契約第1條之文義，推知系爭借
    款800萬元業已交付。除此之外，被告復無法提出其他證據
    證明系爭借款確已交付予陳憶薌，是被告就其與陳憶薌間有
    系爭借款之消費借貸關係，舉證尚有不足。
  ㈢原告為全體共有人之利益，得請求被告塗銷系爭抵押權登記
    ：
  ⒈按所有人對於妨害其所有權者，得請求除去之；各共有人對
    於第三人，得就共有物之全部為本於所有權之請求，但回復
    共有物之請求，僅得為共有人全體之利益為之；稱普通抵押
    權者，謂債權人對於債務人或第三人不移轉占有而供其債權
    擔保之不動產，得就該不動產賣得價金優先受償之權；民法
    第767條第1項中段、第821條、第860條分別定有明文。又抵
    押權為從物權，以其擔保之債權存在為發生之要件，契約當
    事人間除以債權之發生為停止條件，或約定就將來應發生之
    債權而設定外，若所擔保之債權不存在，縱為抵押權之設定
    登記，自難認其抵押權業已成立（最高法院89年度台上字第
    1086號判決要旨可資參照）。
　⒉系爭借款債權不存在，業經本院認定如前，則系爭抵押權所
    擔保之債權既係不存在，依抵押權之從屬性，縱為抵押權之
    設定登記，自難認其抵押權業已成立。而系爭抵押權未經被
    告塗銷登記，足認已妨害原告對於系爭土地之所有權，原告
    為全體共有人利益，請求被告應將系爭抵押權設定登記予以
    塗銷，即屬有據，應予准許。
  ㈣系爭執行事件之強制執行程序應予撤銷：
    被告執系爭拍賣抵押物裁定為執行名義，向本院聲請強制執
    行拍賣系爭土地，經本院以系爭執行事件受理在案，該執行
    程序因尚未核發權利移轉證書而尚未執行終結，業經本院調
    閱前開執行卷宗查核屬實（見本院卷第171至179頁、第181
    頁）。而系爭借款債權既不存在，系爭抵押權登記應予塗銷
    ，均經本院認定如前，從而原告併請求撤銷系爭執行事件之
    執行程序，自屬有據，亦應准許。
六、綜上所述，系爭借款債權並不存在，從而原告起訴確認系爭
    抵押權所擔保之債權不存在，並請求塗銷系爭抵押權，及請
    求撤銷系爭執行事件之強制執行程序，均有理由，應予准許
    。
七、本件事證已臻明確，兩造所提其餘攻擊防禦方法及證據，經
    本院審酌後，核與本件判決結果不生影響，爰不一一論述，
    附此敘明。
八、訴訟費用負擔之依據：民事訴訟法第78條。　
中　　華　　民　　國　　111 　年　　3 　　月　　23　　日
                  民事第三庭  法  官  陳菊珍
以上正本係照原本作成。 
如對本判決上訴，應於判決送達後20日內向本院提出上訴狀，若
委任律師提起上訴者，應一併繳納上訴審裁判費，否則本院得不
命補正逕行駁回上訴。
中　　華　　民　　國　　111 　年　　3 　　月　　23　　日
                              書記官  張淑敏
附表：
編號 抵押權標的 權利人 設定義務人 設定權利範圍 擔保債權種類及範圍 擔保債權總金額 收件年期字號 登記日期  1 臺北市○○區○○段○○段000○000地號土地 曾郁榮 陳憶薌 全部 97年11月17日之借款 新臺幣800萬元 97年北投字第258960號 97年11月21日